【裁判字號】    99,上更(一),4
【裁判日期】    990826
【裁判案由】    公共危險
【裁判全文】
臺灣高等法院臺中分院刑事判決       99年度上更(一)字第4號
上  訴  人
即  被  告  甲○○
選任辯護人  王正喜律師
上列上訴人因公共危險案件，不服臺灣臺中地方法院95年度訴字
第2926號中華民國95年12月13日第一審判決（起訴案號：臺灣臺
中地方法院檢察署95年度偵字第3195號、第4662號），提起上訴
，判決後，經最高法院發回更審，本院判決如下：
    主  文
原判決關於放火燒燬現供人使用之住宅未遂部分撤銷。
甲○○被訴放火燒燬現供人使用之住宅未遂部分無罪。
    理     由
一、公訴意旨以：被告甲○○（傷害罪、恐嚇危害安全罪、服用
    酒類，不能安全駕駛動力交通工具而駕駛罪、毀損罪、加重
    竊盜罪部分，業經本院上訴審合併定其應執行有期徒刑拾月
    ，如易科罰金，以銀元佰元即新臺幣玖佰元折算壹日確定
    ），於民國（下同）95年2月23日晚上22時許，在臺中縣太
    平市某路邊攤飲用2至3罐啤酒後，已達不能安全駕駛動力交
    通工具之程度，仍於飲酒後之翌日即同年月24日凌晨0時57
    分許，駕駛其妻蔡杏如名義之車號NW－3299號自用小客車，
    沿台中縣太平市往臺中市○○路○道路行駛，並駛至臺中市
    ○區○○路437巷53巷53之3號乙○○、戊○○住處，駕駛車
    號NW－3299號自用小客車，衝撞毀壞乙○○、戊○○上開住
    處車庫之門板，再侵入臺中市○○路437巷53之3號之房屋室
    內，基於放火燒燬有人居住建築物之犯意，在室內將燃料引
    燃，欲燒燬上開建物，幸火勢尚未嚴重至燒燬該建物之程度
    時，甲○○即為獲報前來處理之員警當場查獲，上開火勢遂
    被撲滅，因認被告涉犯刑法第173條第3項、第1項之放火燒
    毀現供人使用住宅未遂罪嫌。
二、按犯罪事實應依證據認定之，無證據不得認定其犯罪事實；
    不能證明被告犯罪者，應諭知無罪之判決，刑事訴訟法第15
    4條第2項、第301條第1項前段分別定有明文。而犯罪事實之
    認定，應憑真實之證據，倘證據是否真實尚欠明確，自難以
    擬制推測之方法，為其判斷之基礎；所謂認定犯罪事實之證
    據，係指足以認定被告確有犯罪行為之積極證據而言，該項
    證據自須適合於被告犯罪事實之認定，始得採為斷罪資料，
    最高法院著有53年臺上字第656號、29年上字第3105號判例
    可資參照。且刑事訴訟上證明之資料，無論其為直接或間接
    證據，均須達於通常一般之人均不致有所懷疑，而得確信其
    為真實之程度，始得據為有罪之認定，若其關於被告是否犯
    罪之證明未能達此程度，而有合理懷疑之存在，致使無從形
    成有罪之確信，根據「罪證有疑，利於被告」之證據法則，
    即不得遽為不利被告之認定，亦有最高法院76年度臺上字第
    4986號判例可稽。其以情況證據（即間接證據）斷罪時，尤
    須基於該證據在直接關係上所可證明之他項情況事實，本乎
    推理作用足以確證被告有罪，方為合法，不得徒憑主觀上之
    推想，將一般經驗上有利被告之其他合理情況逕予排除，此
    觀諸最高法院32年上字第67號判例意旨自明。
三、公訴意旨認認被告涉有放火燒毀現供人使用住宅未遂罪嫌，
    係以告訴人乙○○之指訴、現場監視器錄影光碟畫面及照片
    為其論據。惟訊之被告堅詞否認有何放火犯行，並辯稱伊駕
    車衝入房屋時，撞及擺放在屋內之2桶鹽酸，該2桶鹽酸並非
    伊帶至現場的，可能因撞倒鹽酸後，遇到水才有產生白煙，
    伊當時以為車子冒煙，為了看清楚狀況，而現場光線不足，
    故撿拾地下廢紙，用車內打火機點燃照明，並非故意放火等
    語。
四、經查本件起火之房屋1樓為公司廠房，2、3樓為告訴人戊○○、乙○○及兩人之女兒居往使用，係供人居住使用之住宅
    ；而被告如何在現場撿起紙張後再以打火機點燃之事實，固
    據告訴人乙○○於警詢中指述歷歷，並有現場監視器錄影光
    碟及照片可稽，惟被告在現場撿起紙張後再以打火機點燃之
    行為，是否該當故意放火之犯行？茲究明如下：
（一）告訴人乙○○於警詢中指述「甲○○駕駛車號NW－3299號
      之銀色自用小客車，撞開我已上鎖之房屋鐵門，破壞門樑
      及車鎖後進入，當時車上只有甲○○一人而已，並從NW－
      3299號自小客車中拿出兩桶裝著液體的桶子，灑在我屋內
      的地上及樓梯下並點火燃燒。我看到之後就打電話報警」
      、「我們家裝有攝影監視器，且有錄影。我當時是於二樓
      睡覺，因為甲○○駕車衝鐵門所發出的重大聲響將我吵醒
      ，我是透過攝影監視器螢幕，看到甲○○駕車衝破鐵門進
      入後的整個縱火過程，並於起火後我就拉起與我同睡於二
      樓的女兒黃敬庭下樓滅火」等語（見警詢筆錄），惟本院
      上訴審勘驗現場監視器錄影光碟結果，光碟顯示畫面有四
      格螢幕，上面二格為戶外(晚上較暗)，下面二格分別為車
      庫(CH3)、辦公室(CH4)，經撥放全部錄影內容，均未見被
      告有何從其所駕之NW－3299號小客車中拿出兩桶裝著液體
      的桶子、將之潑灑在屋內地上或在樓梯下點火之動作，有
      勘驗筆錄可稽（見本院上訴審卷宗第52至53頁）；又本案
      案發後，經警在現場l樓工廠內查扣2桶殘留液體之塑膠桶
      ，經鑑定結果，該液體均檢出鹽酸成分，此有內政部警政
      署刑事警察局95年4月12日刑鑑字第0950031657號鑑定書
      在卷可稽（見原審卷宗第34頁）；惟該塑膠桶2桶，經臺
      中市警察局鑑識課以氰丙烯酸酯法化驗結果，未發現有可
      資比對之指紋，此有臺中市警察局函文1紙可稽（見原審
      卷宗第33頁），自難僅憑告訴人乙○○之指述，遽指被告
      有故意潑灑鹽酸或放火之犯行。
（二）又關於上址現場發現煙霧及起火之過程，詳錄本院勘驗現
      場監視器錄影光碟結果如下（見本院上訴審卷宗第52至53
      頁）：
      1、CH3螢幕00:57:25--轎車衝撞鐵門駛入
      2、CH3螢幕00:58:06--破壞盆栽等破壞情形。
      3、CH4螢幕01:01:42--進入破壞辨公室內，桌子、
         辨公桌上物品，衣架等被掃落、翻傾等畫面。
      4、CH3螢幕01:03:03--進出辨公室，有煙霧狀出現
      5、CH3螢幕01:03:48--開車門，戴帽子
      6、CH3螢幕01:04:58--有亮光、辦公室、車庫有煙霧瀰漫
         。
         CH4螢幕01:04:58--辦公室有煙霧瀰漫。
         CH3螢幕顯示轎車右後輪所在，地面上有一部分顏色較
         深。
      7 、CH3 螢幕01:05:06--倒車
      8 、CH3 螢幕 01:05:50--又下車
      9 、CH4 螢幕CH3 螢幕01:09:15--進入辦公室內撿拾地上
          紙張拿到車庫，再以打火機點火。
     10、CH4螢幕01:09:45--拿起辦公室內椅子上椅墊
     11、CH3螢幕01:10:08--放置車內後座
     12、CH3螢幕01:16:11--提水桶，螢幕有大的火光出現
     13、CH3螢幕01:17:15--拉水管，螢幕仍有火光出現
     14、CH3螢幕01:18:20--另一名不詳男子進入屋內，
     15、CH3螢幕01:19:00--提水桶，螢幕有大的火光出現
     16、CH3螢幕01:19:05--又一名不詳男子進入屋內，有反光
         條。
     17、CH3螢幕01:20:32--該不詳男子從車庫入屋內
     18、CH4螢幕01:20:33--不知撿拾何物
     19、CH3螢幕01:20:42--承前述該不詳男子從屋內不知撿拾
            何物後離去。
     20、CH3螢幕01:21:18--一名男子倒車離去。
      由上可知，被告駕車衝進上址辨公室後不久，現場即有煙
      霧出現，繼之辦公室、車庫有煙霧迷漫，而且未見被告有
      何從其所駕之NW－3299號小客車中拿出兩桶裝著液體的桶
      子、將之潑灑在屋內地上之動作，又現場出現之煙霧，既
      非被告潑灑裝著液體的桶子所致，則被告所辯伊駕車衝入
      房屋時，撞及擺放在屋內之2桶鹽酸，並因之產生煙霧等
      語，尚非不可採。況依上開勘驗結果，煙霧出現之前為CH
      3螢幕00:57:25--轎車衝撞鐵門駛入、CH3螢幕00:58:06--
      破壞盆栽等破壞情形、CH4螢幕01:01:42--進入破壞辨公
      室內，桌子、辨公桌上物品，衣架等被掃落、翻傾等畫面
      ，亦無任何被告放火之畫面，是煙霧出現尚無從認定係被
      告故意放火所致。
（三）再本件告訴人乙○○所居住、坐落臺中市○區○○里○○
      路437巷53－3號建物，係三樓鋼筋混凝土建築物，東側加
      蓋鐵架建築，全棟建築物中，僅東、西側廠房通道北側牆
      鐵梯底部處，地板上之紙袋有燒失炭化、鐵梯底座階梯之
      底面金屬有燒損燻黑之情形，其餘各處未有燒損跡象，此
      經臺中市消防局勘查現場明確，有火災原因調查報告書在
      卷可稽（見原審卷宗第72至76頁）；又依該調查報告書所
      示，上址建築物中，東側鐵架廠房隔間辦公室、機房倉庫
      ，通道排列塑膠籃、貨物紙箱，均完好未有燒損跡象，東
      、西側廠房通道處，擺置貨物紙箱均完好，鐵梯底座階梯
      除底面金屬燒損燻黑外，其他處之紙袋則完好無損；由此
      可知，本案火災現場，四處置有塑膠籃、貨物、紙箱、紙
      袋等易燃物，而對照上開監視器錄影光碟勘驗結果，被告
      係於凌晨1時9分15秒進入辦公室內撿拾地上紙張拿到車庫
      ，再以打火機點火，而臺中市消防局係於同日凌晨1時17
      分接獲報案，同日凌晨1時18分出勤、同日凌晨1時24分抵
      達現場，有火災出動觀察紀錄在卷可稽（見原審卷宗第84
      頁），則自被告撿拾地上紙張拿到車庫，再以打火機點火
      之「凌晨1時9分15秒」起算，迄消防局人員抵達現場之「
      凌晨1時24分」，期間長達15分鐘，現場又有諸多易燃物
      ，倘被告故意放火燒燬該建築物，可輕易在各該易燃物所
      在位置點火，以遂行其目的，惟該建築物內塑膠籃、貨物
      、紙箱、紙袋等易燃物所在位置，卻未有任何燒損跡象，
      可知被告在消防局人員抵達現場前，並無故意點火燒損該
      建築物內之塑膠籃、貨物、紙箱、紙袋等易燃物之行為，
      被告是否有放火之故意，已非無疑；另依上開錄影光碟勘
      驗結果顯示，被告於凌晨1時9分15秒以打火機點燃紙張後
      ，旋於凌晨1時16分11秒提水桶、凌晨1時17分15秒拉水管
      等滅火之動作，可知在消防局接獲火警報案前，被告已先
      於凌晨1時16分11秒提水桶，倘被告係故意放火燒燬該建
      築物，豈可能在未遭人察覺前又滅火？雖證人丁○○、丙○○、陳建富雖均證稱伊等到現場時並未見被告在滅火，
      然依上開勘驗結果事發後CH3螢幕01:16:11被告提水桶，
      螢幕有大的火光出現、CH3螢幕01:17:15--拉水管，螢幕
      仍有火光出現延至CH3螢幕01:18:20才有另一名不詳男子
      進入屋內CH3螢幕01:19:00再提水桶，螢幕有大的火光出
      現，一直到CH3螢幕01:19:05才又有一名不詳男子進入屋
      內，有反光條，是被告提水桶拉水管之動作均在證人丁○○、丙○○、陳建富進入火場之前，並無從以證人丁○○
      、丙○○、陳建富之證述，認被告並未有滅火的行動。再
      參以證人丁○○於本院本審審理時證稱：「（問：你到時
      被告在何處？）屋內車上」等語（見本院本審卷第92頁）
      ，本件被告果係放火，當於放火之後立即逃離現場，斷無
      仍停留於屋內車上之理。被告顯無放火之故意，應堪認定
      ，自無僅憑被告撿拾地上紙張拿到車庫，再以打火機點火
      之動作，遽論被告有故意放火之犯行。
（四）雖原審為羈押訊問筆錄載稱被告供稱：「我是被抓來當人
      頭的，乙○○他們夫妻把我當人頭，讓我給國稅局的人找
      ，我才放火。」等語（見原審聲羈字第232號卷第6頁），
      惟經訊據被告堅決否認伊有表示「我才放火」等語，經本
      院於99年7月19日勘驗羈押訊問筆錄之結果為：法官問：
      「今日檢察官向法院聲請羈押，有何意見？」被告答：「
      我跟審判長報告，因為我是被抓來做人頭，我欠國家稅，
      欠了三、四千萬，我不知道，是國稅局的給我調我才知道
      ，跑了七、八個月，乙○○夫妻都在跑，躲起來。從民國
      九十二年他就偷用，我不知道可以請法扶，我找他們好幾
      次，但他們一直閃一直閃，都不理我，我才一時衝動。乙○○他們是開工廠的.....」（見本院本審卷第107頁背面
      ），被告僅提及「我才一時衝動」，自始至終均未提及「
      我才放火」等語，是亦難認被告於羈押訊問已坦承犯行。
（五）另卷附臺中市消防局火災原因調查報告書結論欄雖載明「
      ……通道鐵梯底座階梯底面金屬燒損狀，地板紙袋面狀燒
      失炭化，呈現快速燒損火流殘跡，不排除人為因素明火引
      燃火警。」等情（見原審卷第76頁）；又現場監視器錄影
      並無法拍到辦公室與空房間通道旁樓梯下之起火處，亦有
      本院上訴審勘驗筆錄可稽，監視光碟所拍到之位置僅有車
      庫及辦公室（見本院上訴審卷第52頁反面），而該處起火
      前後亦僅被告一人在場，固有錄影畫面在卷可憑（見偵字
      第4662號卷第44至53頁），而被告雖供稱當時辦公室內的
      燈是亮的等語（見偵字第4662號第27頁），另告訴人戊○○於原審審審理時亦證稱：案發當時辦公室有點燈，起火
      處（鐵梯旁）亦有點二支日光燈等語（見原審審卷第106
      頁）。惟如前所述本院上訴審勘驗結果畫面於CH3螢幕01:
      03:0僅3顯示被告進出辦公室，同時有煙霧出現。緊接CH3
      螢幕01:04:58顯示有亮光、辦公室、車庫有煙霧瀰漫，而
      於CH4螢幕01:04:58亦顯示辦公室有煙霧瀰漫，現場監視
      器均未顯示被告有放火，且依被告於本院上訴審供述：「
      開車的人是我，我有進出車庫，因為我開車進去撞倒鹽酸
      ，所以產生的煙霧，我以為車子著火了，所以到辦公室拿
      一張紙點了火之後，是打算照亮看個究竟，同時也拿一個
      椅墊要打火，我看了之後發現不是車子著火，因為燙到手
      ，所以就把手中點燃的紙甩掉，甩到車子旁邊的廢紙堆，
      暗暗的沒有辦法分辨，看到起火，所以我就去拿水桶提水
      要滅火，螢幕上顯示除了我之外的顯示的另一名男子是誰
      我不知道。轎車右後輪所在，地面上顯示顏色較深，是鹽
      酸倒掉，所以才造成整個煙霧迷漫。」等語（見本院上訴
      審卷第53頁），經比較偵字第4662號第45頁至第54頁之畫
      面與同一現場即同卷第38頁至第40頁之記載有警員在場被
      告恐嚇及毀損畫面，兩者明暗程度確實相差甚鉅，偵字第
      4662號第45頁至第54頁之畫面較為昏暗，另本件本院上訴
      審勘驗筆錄所載現場出現煙霧之時間係當日凌晨一時三分
      三秒（見本院上訴審卷第52頁），而被告所駕駛車輛之車
      燈雖亦有打開，但偵字第4662號第45頁下面所示車輛雖有
      打開車燈，然週遭仍呈現昏暗不明之畫面，是縱有如證人
      戊○○證稱：當時確有點燈等語，亦因煙霧迷漫，確有需
      另為照明之必要，參諸被告上開供稱：欲點火照明時，燙
      到手，所以就把手中點燃的紙甩掉，甩到車子旁邊的廢紙
      堆，暗暗的沒有辦法分辨，看到起火，所以我就去拿水桶
      提水．．．等語，雖與臺中市消防局火災原因調查報告書
      結論欄所載「通道鐵梯底座階梯底面金屬燒損狀，地板紙
      袋面狀燒失炭化，呈現快速燒損火流殘跡，不排除人為因
      素明火引燃火警。」等情相符，然被告係為照明而點火事
      後並提水桶及拉水管，均難認認本件被告有故意放火。
（六）綜據上述，被告固有在上址以打火機點燃紙張致引發火警
      之行為，惟依上開說明，尚無從認定被告係基於放火之故
      意所為，而被告所辯伊為了看清楚現場煙霧狀況，因光線
      不足，故撿拾地下廢紙，用打火機點燃照明，伊人車都在
      裡面不可能故意放火一節，較符現場呈現之跡證，且與公
      眾週知之經驗法則亦無違，尚非不可採信。此外查無足認
      被告確有檢察官所指上揭犯行之直接證據，檢察官所提之
      間接證據，於一般經驗上亦未能將有有利被告之其他合理
      情況逕予排除。從而尚無積極證據足資證明被告有放火未
      遂之犯行，本院復查無其他積極證據足資證明被告犯罪，
      揆諸首揭說明，被告此部分犯罪猶屬不能證明。原審疏未
      詳查，遽對被告論罪科刑，尚有未合。被告上訴否認有放
      火未遂之行為，為有理由，應由本院將原判決此部分予以
      撤銷改判，以不能證明被告犯罪，為被告無罪判決之諭知
      。
據上論斷，應依刑事訴訟法第369條第1項前段、第364條、第301
條第1項，判決如主文。
本案經檢察官己○○到庭執行職務。
中    華    民    國    99    年    8     月    26    日
            刑事第一庭    審判長法  官  李  璋  鵬
                                法  官  胡  森  田
                                法  官  胡  忠  文
以上正本證明與原本無異。
被告不得上訴。
檢察官得上訴。
如不服本判決應於收受送達後10日內向本院提出上訴書狀，其未
敘述上訴之理由者，並得於提起上訴後10日內向本院補提理由書
（均須按他造當事人之人數附繕本）「切勿逕送上級法院」。
                                書記官  廖  家  莉
中    華    民    國    99    年    8     月    26    日

司法院資訊處製作；財團法人民間司法改革基金會備份。
